【裁判字號】    88,上更(二),7
【裁判日期】    890721
【裁判案由】    土地所有權移轉登記
【裁判全文】
臺灣高等法院臺南分院民事判決  八十八年度上更(二)字第七號  Ｊ
      上  訴  人  許  長  江
                  即祭祀公業許玉聚管理人
      訴訟代理人  吳  紹  雄  律師
      被上  訴人  甲  ○  ○  .
      訴訟代理人  葉  天  祐  律師
      複代  理人  黃  裕  中  律師
右當事人間請求土地所有權移轉登記事件，上訴人對於臺灣嘉義地方法院中華民國八
十五年七月二十四日第一審判決（八十五年度訴字第二六二號）提起上訴，判決後，
經最高法院第二次發回更審，本院判決如左：
      主      文
上訴駁回。
第二審及發回前第三審訴訟費用由上訴人負擔。
      事      實
甲、上訴人方面：
  一、聲明：求為判決：
  （一）原判決廢棄。
  （二）被上訴人應將坐落嘉義縣民雄鄉○○○段第七十三號、旱、面積為○，一三
        二四公頃之土地所有權全部移轉登記予上訴人。
  二、陳述：除與原審及本院前審判決記載相同者相同，予以引用外，補稱：
  （一）上訴人將系爭土地所有權移轉登記予被上訴人係基於信託關係，而非買賣關
        係，更無所謂價金新台幣（下同）二十萬元之問題。據被上訴人於民國（下
        同）七十八年十月四日出具予保生大天宮管理委員會之產權證明聲明書係記
        載：「土地標示：民雄鄉○○○段七三號、旱、一八則○，一五三一全部。
        右記土地係祭祀公業許玉聚管理人許有列所有，于民國七十五年四月五日經
        祭祀公業許玉聚派下員會議議決通過供『保生大天宮』之新建宮址之用地有
        案。現將產權過戶于吾名下，日後『保生大天宮』經政府核准建宮，吾絕無
        異言用印過戶給『保生大天宮』，恐口無憑立本聲明書為後日之憑」。則被
        上訴人如依上開之聲明書內容履行，自應出具系爭土地之「土地使用同意書
        」交付予保生大天宮管理委員會，讓其申請建造寺廟。惟被上訴人卻一再否
        認系爭土地之過戶係信託關係，且主張為買賣關係，迄今仍拒絕出具土地使
        用同意書，致「保生大天宮」未能順利建廟登記。
  （二）雖依規定建廟登記須具備：(1)計劃書(2)存款證明(3)寺廟收支報告表(4)土地登
        記簿謄本(5)土地使用同意書(6)工程圖樣(7)非禁建區證明文件(8)信徒大會記錄
        (9)所屬教會同意書等各項表件。惟上開表件，除其中八項乃上訴人可自行辦
        理外，唯第五項之「土地使用同意書」一項，因被上訴人迄今仍拒絕交付上
        訴人，致上訴人仍無法申請辦理「保生大天宮」之寺廟登記。則被上訴人於
        七十八年十月四日出具之產權證明聲明書所謂：「俟保生大天宮經政府核准
        建宮，吾絕無異言用印過戶」等約定，豈非形同具文且永遠無法辦理？被上
        訴聲稱因上訴人未能具備其他八項表件，故被上訴人無須交付「土地使用同
        意書」，顯係刁難之詞。且從另一方面言，如被上訴人出具「土地使用同意
        書」並交付予上訴人申請寺廟登記，則「保生大天宮」即可取得所有權人之
        主體，被上訴人亦可移轉系爭土地予「保生大天宮」。故「保生大天宮」迄
        今未能取得所有權之主體，完全係被上訴人不履行產權證明聲明書之內容所
        致。
  （三）被上訴人雖主張「保生大天宮」無取得權利之主權，則如何請求被上訴人履
        行出具土地使用同意書，況依法上訴人亦非須先行請求被上訴人出具「土地
        使用書」不可。惟按信託行為係以委託人與受託人間互相信任為基礎，受託
        人即被上訴於訴訟中屢次主張兩造間並無信託行為，則被上訴人之信用已告
        破產，上訴人如何能安心繼續信託予被上訴人？依信託法第三條之規定，經
        受益人同意者，於信託成立後，委託人得經終止其信託。本件信託行為之受
        益人「保生大天宮」業已由保生大天宮管理委員會全體委員出具同意書，同
        意終止信託行為，依法自屬有效，則上訴人自得隨時終止信託行為。
  （四）又系爭土地之地目雖為「旱」，惟依民雄都市計劃土地使用分區已編為住宅
        區，有嘉義縣民雄鄉公所出具之都市計劃土地使用分區證明書乙紙足證。既
        已編為住宅區，信託受益人「保生大天宮」雖無自耕能力，依法仍可承受系
        爭土地，亦即信託契約應屬有效。
  （五）按信託行為係以委託人與受託人間互相信任為基礎，本件受託人即被上訴人
        屢次主張兩造間並無信託行為，系爭土地所有權移轉登記係基於兩造間之買
        賣關係，而根本否認信託行為。如斯被上訴人之信用已告破產，則上訴人如
        何能安心繼續信託予被上訴人？而依信託法第三條之規定，經受益人同意者
        ，於信託成立後，委託人得終止其信託。本件信託行為之受益人「保生大天
        宮」業已出具同意書同意終止信託行為，上訴人自得隨時終止信託行為。
  （六）另兩造所成立之信託行為係在八十五年一月二十六日信託法公佈實施前，自
        無適用信託法之餘地。而信託法公佈實施前之所謂信託行為，係指委託人授
        與受託人超過經濟目的之權利，而僅許可其於經濟目的範圍內行使權利之法
        律行為而言；就外部關係言，受託人固有行使超過委託人所授與之權利；惟
        就委託人與受託人之內部關係言，受託人仍應受委託人所授與權利範圍之限
        制。信託關係乃因委託人信賴受託人代其行使權利而成立，應認委託人有隨
        時終止信託契約之權利。本件因被上訴人主張兩造並無信託行為，自應認上
        訴人已無法信賴受託人即被上訴人，從而上訴人自得隨時終止信託契約。而
        信託契約既經終止，被上訴人自應將系爭土地所有權移轉登記予上訴人。
  三、證據：除援用於原審及本院前審所提之證據外，補提最高法院六十六年度台再
      字第四十二號判例影本一份為證。
乙、被上訴人方面：
  一、聲明：求為判決：駁回上訴。
  二、陳述：除與原審及本院前審判決記載相同者，予以引用外，補稱：
  （一）寺廟財產及法物，應向該管地方官署呈請登記；寺廟財產及法物為寺廟所有
        由住持管理；監督寺廟條例第五及六條分別定有明文。故寺廟得對財產享有
        所有權，但必須依法向該管地方主管民政機關辦畢寺廟登記，並有僧道之組
        成分子及設有管理人者（即住持），始得為財產之主體。
  （二）惟依據嘉義縣政府八十五年六月十四日八十五日府民禮字第○六四七○三號
        已函覆：坐落嘉義縣民雄鄉北斗村「保生大天宮」至今尚未依規定辦理寺廟
        登記等語。另民雄鄉公所八十五年七月八日八十五嘉民鄉政字第一○一八一
        號亦函覆：經查本鄉北斗村「保生大天宮」寺廟，並無向本所申請寺廟登記
        資料等情。足見「保生大天宮」迄未完成寺廟登記，並無取得所有權人之主
        體，被上訴人縱擬移轉登記予「保生大天宮」，亦屬不可能。（三）又依
        據嘉義縣政府八十五年六月十四日八十五日府民禮字第○六四七○三號函所
        載，寺廟申請建造應檢附九項表件如計畫書、存款證明、寺廟收支報告表、
        工程圖樣、信徒大會紀錄等；尤其存款證明應為全部工程存款，且戶名應可
        辨明建廟之用；工程圖樣至少應包括符合宗教建築物之完成圖樣及使用計畫
        概圖與說明，且應提出派下員一百餘人同意之信徒大會紀錄。但上訴人迄今
        並未完成任何一項，卻單獨要求被上訴人提出土地使用同意書，被上訴人未
        便同意。
      因提出同意書後，將來如建廟不成，土地由被上訴人捐出將變成無意義。故
        當時產權證明聲明書明載：日後「保生大天宮」經政府核准建宮時等語，亦
        即政府未核准建宮廟前，被上訴人無須移轉登記給「保生大天宮」，更無將
        系爭土地移轉登記給上訴人之義務。
（四）上訴人雖主張因被上訴人不願提出土地使用同意書，顯無法達成寺廟之登記
        ，從而終止信託關係云云。但依最高法院發回意旨：被上訴人如有先行出具
        土地使用同意書之義務，則上訴人似非不能請求其履行以辦理「保生大天宮
        」之申請建造，發回前原審未注意及此，徒以被上訴人拒不提出土地使用同
        意書，即認「保生大天宮」無法達成寺廟建造及登記之目的，並有可議等語
        ；足見上訴人主張被上訴人拒絕提出土地使用同意書，即認定可以解除信託
        契約，亦屬無稽。
（五）按土地法第三十條第一項前段規定：私有農地所有權之移轉，其承受人以能
        自耕者為限。又信託行為以依法不得受讓特定財產權之人為該財產權之受益
        人者，無效；為信託法第五條第四款所明定。於信託法公布施行前成立之信
        託行為如有該條款所定情形，依上開規定之法理，亦難認有效。上訴人雖
        主張系爭土地係信託登記予被上訴人，約定俟日後「保生大天宮」經核准建
        廟後，被上訴人應將系爭土地所有權移轉予「保生大天宮」。則系爭信託契
        約自係以「保生大天宮」為受益人，該「保生大天宮」為寺廟，非有自耕能
        力人，系爭土地之地目為「旱」，係屬農地；則「保生大天宮」依法不得承
        受其所有權，系爭契約即難認為有效，上訴人亦無終止系爭信託契約之可言
        。另依內政部七十八年二月十四日台內地字第六六二三九四號暨八十一年五
        月十四日台內地字第八一七三七八六號函釋意旨：該土地之移轉應否受土地
        法及農業發展條例第三十條規定之限制，自應以其地目編定為準；則系爭土
        地之地目既屬「旱」，上訴人雖提出民雄鄉公所簡便行文表記載屬於「都市
        計劃、住二」土地，但仍應受上開限制。
（六）依信託法第三條之規定：委託人與受益人非同一人者，委託人除信託行為另
        有保留外，於信託成立後不得變更受益人或終止其信託，亦不得處分受益人
        之權利；但經受益人同意者，不在此限。本件系爭信託契約之委託人及受益
        人並非同一人，另又未有保留條件，信託成立後自不得終止其信託。上訴人
        於鈞院審理時雖始提出由「保生大天宮」主任委員等八人出具之同意書，表
        示「保生大天宮」同意信託人許長江終止其信託關係，以規避上開條文之適
        用。但查「保生大天宮」迄今並未完成寺廟登記，其住持（管理人）及僧道
        均未予登記，僅由八名主任委員出具同意書，置眾多信徒於不顧，自不足以
        代表「保生大天宮」之意思表示；且該同意書係載「保生大天宮」同意信託
        人許長江終止其信託關係，與信託人係祭祀公業不同，亦屬無據。
（七）再者，兩造約定日後「保生大天宮」經核准建廟後，被上訴人應將系爭土地
        所有權移轉予「保生大天宮」，係附有條件者。惟因「保生大天宮」尚未依
        監督寺廟條例第五及六條之規定辦理寺廟登記，則被上訴人要移轉登記予「
        保生大天宮」，亦屬無法受領。
（八）按所謂「信託」者，乃委託人為自己或第三人之利益，以一定財產為信託財
        產將之移轉於受託人，由受託人管理或處分，以達成一定經濟上或社會上之
        目的之行為；受託人不特僅就信託財產承受權利人之名義，且須就信託財產
        依信託契約所定內容為積極之管理或處分。如委託人僅以其財產在名義上移
        轉於受託人，受託人自始不負管理或處分之義務，凡財產之管理、使用或處
        分悉由委託人自行辦理時，是為消極信託。除有確實之正當原因外，通常多
        屬通謀而為之虛偽意思表示，極易助長脫法行為之形成，應難認為合法。被
        上訴人已否認與上訴人間就系爭土地之登記有信託關係存在，且上訴人並未
        賦與被上訴人管理或處分系爭土地之，以達成一定經濟上或社會上特定目的
        之信託契約內容，應認僅係消極地以被上訴人名義登記而已，已難認為有信
        託之實質關係，依前開說明，亦難認為合法。
  三、證據：除援用於原審及本院前審所提之證據外，補提最高法院八十八年度台再
      字第四十五號裁定影本一份為證。
      理      由
一、祭祀公業許玉聚係於七十五年四月五日召開派下員大會，由全體出席人員同意以
    推選表決方式選任管理人，嗣經推選表決選任許有烈為管理人，有被上訴人所提
    出之祭祀公業許玉聚派下員大會（七十五）年第一次會議紀錄在卷可參（原審卷
    第二十四頁至第二十九頁）；嗣管理人許有烈死亡，派下員亦有變動，而於八十
    三年間經派下員許裕等過半數同意選任許長江為管理人，經核符合祭祀公業許玉
    聚管理暨組織規約第六條「本公業置管理人一人，由派下員過半數之同意選任之
    」之規定，已經本院前審向嘉義縣民雄鄉公所調閱祭祀公業許玉聚登記管理人許
    長江之所有資料查明屬實無訛，有附於該卷內之管理人選任同意書及祭祀公業許
    玉聚管理暨組織規約可憑；並有嘉義縣民雄鄉公所八十三年十一月二十五日八十
    三嘉民鄉政字第一八○九六號函及八十三年十月十九日八十三嘉民鄉政字第一五
    八五八號公告在卷可憑（原審卷第三十七頁至四十七頁）；且被上訴人於本院前
    審亦承認上開管理人選任同意書上其蓋章之印文為真正，並表明不再爭執許長江
    管理人之資格。因此許長江確為祭祀公業許玉聚之合法管理人，殆無疑義。從而
    本件由其代為起訴，自屬適法，合先敘明。
二、本件上訴人起訴主張：坐落嘉義縣民雄鄉○○○段第七十三號、地目旱、面積為
    ○‧一三三四公頃之土地（以下簡稱系爭土地）全部，原為上訴人所有，惟於七
    十八年十月三日由上訴人前已故之管理人許有烈將系爭土地信託登記為被上訴人
    所有，雙方並約定俟嘉義縣民雄鄉新庄仔村之「保生大天宮」經政府核准建廟時
    ，應移轉登記與「保生大天宮」；嗣因「保生大天宮」無廟產，故屢經向主管機
    關申請建廟均未能核准。目前祭祀公業許玉聚管理人已變更為上訴人，且情勢已
    變更，被上訴屢次主張兩造間並無信託行為，顯然其之信用已告破產，上訴人遂
    以口頭向被上訴人表示終止其間之信託關係，請求被上訴人將系爭土地移轉登記
    予上訴人，然遭被上訴人拒絕。若被上訴人否認上訴人曾口頭向其表示終止信託
    關係，則上訴人併以本件起訴狀繕本送達被上訴人時起終止兩造間之信託關係；
    今信託關係既已終止，被上訴人自應將系爭土地之所有權移轉登記返還為上訴人
    之名義。爰本於終止信託契約及所有權作用之土地所有權移轉登記請求權之法律
    關係，求為判命被上訴人應將系爭土地所有權全部移轉登記為上訴人名義之判決
    等語。
三、被上訴人則以：被上訴人係於七十八年九月二十日，以二十二萬九千六百五十元
    之價金，向上訴人購買系爭土地，先付定金十萬元，餘款則於土地登記完畢時付
    清；顯見被上訴人確實有支付價金，而以買賣之方式取得系爭土地之所有權。尤
    其祭祀公業許玉聚將其向被上訴人所取得之土地價金，供改建祖祠及祭祀公業許
    玉聚以向被上訴人取得之土地價金，作為改建祖祠及供公業分割經費，益證被上
    訴人確係以買賣方式取得系爭土地之所有權，絕非以信託登記方式取得所有權人
    名義，且上訴人並未能舉證證明兩造間有達成信託契約之合意，其所謂之信託契
    約復無何經濟目的存在，系爭土地迄今仍為閒地，並無任何管理行為，顯與信託
    行為要件不符，上訴人自無由主張終止信託關係，請求被上訴人返還土地。再者
    ，被上訴人與祭祀公業許玉聚間就系爭土地之買賣係屬附條件之買賣，即被上訴
    人取得系爭土地產權後，日後若「保生大天宮」經政府核准建宮時，被上訴人應
    無異議將系爭土地所有權全部過戶予「保生大天宮」，供其建廟之用；亦即在政
    府主管機關未核准建宮廟前，被上訴人無需將系爭土地所有權過戶給「保生大天
    宮」。而「保生大天宮」迄未完成寺廟登記，被上訴人自無移轉所有權登記之義
    務。茲上訴人因明知「保生大天宮」無法取得系爭土地，乃改以終止信託之方式
    請求登記為其名義，顯與目的有違等語，資為抗辯。
四、按表意人與相對人通謀而為虛偽意思表示者，其意思表示無效；惟虛偽意思表示
    隱藏他項法律行為者，適用關於該項法律行為之規定；又當事人互相表示意思一
    致者，無論其為明示或默示，契約即為成立；且解釋意思表示，應探求當事人之
    真意，不得拘泥於所用之辭句；另私有農地所有權之移轉，其承受人以能自耕者
    為限；至信託行為以依法不得受讓特定財產權之人為該財產權之受益人者，無效
    ；再者，附停止條件之法律行為，於條件成就時，發生效力；而當事人主張有利
    於己之事實者，就其事實有舉證之責任；民法第八十七條第一項前段、第二項、
    第一百五十三條第一項、第九十八條、第九十九條第一項、土地法第三十條第一
    項前段、信託法第五條第四款及民事訴訟法第二百七十七條分別定有明文。次按
    契約成立後，債務人有依契約內容而為履行之義務；又所謂信託關係，係以信託
    人與受託人間有信託契約之合意為其成立要件，至買受不動產究由何人出資，買
    受後究由何人使用收益、繳納稅捐，均與信託契約之成立與否無涉；另主張常態
    事實者，就其事實無庸舉證，主張變態事者，應就變態事實負舉證義務，此為舉
    證責任分擔原則。又解釋當事人之契約，應以當事人立約當時之真意為準，而真
    意何在，又應以過去事實及其他一切證據資料為斷定之標準，不能拘泥文字致失
    真意；至於主張常態事實者，就其事實無庸舉證，主張變態事者，應就變態事實
    負舉證義務，此為舉證責任分擔原則。再者，民事訴訟如係由原告（即上訴人）
    主張權利者，應先由原告負舉證之責，若原告先不能舉證，以證實自己主張之事
    實為真實，則被告（即被上訴人）就其抗辯事實即令不能舉證，或其所舉證據尚
    有疵累，亦應駁回原告之請求。又原告（即上訴人）對於自己主張之事實（即起
    訴事實）已盡證明之責後，被告（即被上訴人）對其主張，如抗辯其不實，並提
    出新事實而為反對之主張者，則原告對其反對之主張，亦應負證明之責，此乃舉
    證責任分擔之原則；而原告於抗辯事實若無確實證明方法或僅以空言爭執者，當
    然認定其抗辯事實之非真正，而應為原告不利益之裁判；另主張法律關係存在之
    當事人，僅須就該法律關係發生所須具備之特別要件，負舉證之責任，至於他造
    主張有利於己之事實，應由他造舉證證明。換言之，被告（即被上訴人）就其所
    主張發生原因之事實，固有舉證之責任，若原告（即上訴人）自認此項事實而主
    張該債權已因清償、抵銷或其他原因而消滅，則此清償、抵銷或其他原因之事實
    ，應由原告（即上訴人）負舉證之責任（最高法院十七年度上字第九一七號、十
    八年上字第二八五五號、二十八年度上字第一九二○號、三十九年臺上字第一○
    五三號、四十四年度台上字第一二九○號、六十九年臺上字第三五四六號判例及
    同院七十二年台上字第一○三六號、七十四年度台上字第二一四三號判決意旨參
    照）。
五、查上訴人主張系爭土地原為上訴人所有，於七十五年四月五日經派下員大會決議
    將系爭土地提供興建新庄保生大帝爺廟（即「保生大天宮」）之用；另上訴人前
    已故之管理人許有烈於七十八年十月三日，將系爭土地以買賣之方式登記為被上
    訴人之名義；同時雙方並約定俟嘉義縣民雄鄉新庄仔村之「保生大天宮」經政府
    核准建廟時，被上訴人應將系爭土地所有權移轉登記為「保生大天宮」名義之事
    實，已據上訴人於原審、本院前審及本院審理時陳述在卷，並有其所提出之祭祀
    公業許玉聚派下員大會會議記錄一份、系爭土地登記簿謄本、產權證明聲明書、
    土地所有權移轉契約書（以上均為影本）、雲林縣北港地政事務所地籍圖謄本、
    及地價證明書各一件在卷可憑（原審卷第五至十一、二十四至三十一頁），且為
    被上訴人所不爭執，固屬真實。
六、惟上訴人另主張兩造間就系爭土地並無買賣之事實，而係上訴人前管理人許有烈
    將系爭土地以信託關係登記為被上訴人名義。因被上訴人屢次主張兩造間並無信
    託行為，顯然其之信用已告破產，上訴人以本件起訴狀繕本送達被上訴人時起，
    終止兩造間之信託關係；今信託關係既已終止，被上訴人自應將系爭土地之所有
    權移轉登記返還為上訴人名義之事實，固亦據上訴人於原審、本院前審及本院審
    理時陳述在卷；惟此則為被上訴人所堅決否認，並為前揭情詞之抗辯。經查：
（一）本件系爭土地原為上訴人所有，嗣於七十五年四月五日經其所屬派下員大會決
      議將系爭土地提供興建新庄保生大帝爺廟（即「保生大天宮」）之用之事實，
      已據上訴人於原審、本院前審及本院審理時陳述在卷，並有前揭會議記錄一份
      附卷可參（原審卷第第二十六至二十八頁）；再參諸被上訴人對於系爭土地若
      未來「保生大天宮」經政府核准建廟時，將過戶予「保生大天宮」之情亦不爭
      執以觀，顯見系爭土地確係經上訴人祭祀公業派下員大會決議同意供做建廟土
      地之用，殆無疑義。
（二）系爭土地固有於七十八年十月三日，以買賣為原因登記為被上訴人之名義；惟
      僅係信託登記並非買賣；因之，系爭土地於登記為被上訴人之名義後，雙方於
      七十八年十月四日又再簽訂產權證明聲明書，並約定俟嘉義縣民雄鄉新庄仔村
      之「保生大天宮」經政府核准建廟時，被上訴人應將系爭土地移轉登記與「保
      生大天宮」之事實，亦據上訴人於原審、本院前審及本院審理時陳述在卷，並
      有前揭系爭土地登記簿謄本、產權證明聲明書及土地所有權移轉契約書各一件
      在卷可憑；而被上訴人於另件本院七十九年上字第四四四號確認優先承買權訴
      訟準備程序中已陳稱：「不是買賣，只是借我的名義登記，要給保生大帝蓋廟
      用。庄子裡的人說我比較老實可靠，所以先用我的名義登記，以後廟如經政府
      核准建宮，我便無條件將所有權移轉登記給廟」、「他們說以後用我個人名義
      申請建廟比較方便，不必派下員半數以上蓋章，由於以買賣形式登記給我，所
      以必須寫上價款，實際上並沒有買賣，也沒有付款」等語無訛在卷（見本院七
      十九年度上字第四四四號卷第八十頁）；且證人許照雄、許登旺、許春牛、許
      新德、許豐任、許東林、許裕、許聖、許護一、許水鐘、許洋、許有謨、許鐘
      臣、許忠老等人於前揭另件確認優先承買權訴訟在原審準備程序中亦均一致證
      稱：僅為形式上買賣，未付價金，係借用甲○○名義，以後要登記予保生大天
      宮等情在卷（見台灣嘉義地方法院七十九年度訴字第二七○號卷第一五九至一
      百六十五頁）；自屬真實。從而上訴人主張系爭土地固有於七十八年十月三日
      ，以買賣為原因登記為被上訴人之名義；惟實際並非買賣等語，尚非虛妄，應
      堪採信。
（三）又經本院核閱上訴人所提出且為被上訴人所不爭執之由被上訴人出具之產權證
      明聲明書之內容以察，其內確已記載：「‧‧‧右記土地（即系爭土地）係祭
      祀公業許玉聚管理人許有烈所有，于民國七十五年四月五日經祭祀公業許玉聚
      派下員會議議決通過供『保生大天宮』之新建宮址之用地有案，現將產權過戶
      於吾名下，日後『保生大天宮』經政府核准建宮，吾絕無異言用印過戶給『保
      生大天宮』，恐口無憑，立本聲明書為後日之憑。具聲明書人甲○○」等語無
      訛（原審卷七頁）；而證人即當時受託辦理前開系爭土地所有權移轉登記之代
      書洪嘉泳於前揭確認優先購買權存在事件在原審準備程序中亦證稱：「系爭土
      地係經祭祀公業派下員會議同意捐出蓋廟。如以祭祀公業名義捐出蓋廟，須經
      派下員半數以上同意蓋章較困難，為權宜計，乃先以買賣原因移轉登記予被上
      訴人，往後申請建廟及登記，僅以被上訴人個人名義申請即可，雖移轉與被上
      訴人並未經過半數以上之人蓋章，但業經派下員會議同意，並未違法。當初選
      擇被上訴人係因其在地方上較有名望且較富有」等情在卷（見台灣嘉義地方法
      院七十九年度訴字第二七○號卷第三十八至三十九頁）；再參諸前揭產權證明
      聲明書乃記載：現將產權『過戶』於吾名下，亦即使用「過戶」一詞，而非記
      載為「出賣」、「出售」等詞以察；益徵上訴人主張渠等間就系爭土地確無買
      賣之事實，僅為信託之登記等語，亦非虛妄，而堪採信。
（四）另按表意人與相對人通謀而為虛偽意思表示，其意思表示固為無效；惟虛偽意
      思表示隱藏他項法律行為者，適用關於該項法律行為之規定；此觀民法第八十
      七條第一、二項之規定自明。茲查兩造間關於系爭土地之買賣行為，依前揭說
      明，雖因係通謀虛偽意思表示而無效（因兩造間具無受其意思表示拘束之意）
      ，惟其虛偽意思表示隱藏信託行為，即兩造均同意先將系爭土地先過戶為被上
      訴人之名義，待將來「保生大天宮」經政府主管機關核准建宮（廟）時，再由
      被上訴人過戶登記予「保生大天宮」；則徵諸解釋當事人之契約，應以當事人
      立約當時之真意為準，而真意何在，又應以過去事實及其他一切證據資料為斷
      定之標準，不能拘泥文字致失真意以察，本院究其產權證明聲明書之內容，以
      探求兩造間之真意，自應認兩造乃約定將來「保生大天宮」經政府主管機關核
      准建宮（廟）時，需由被上訴人完成將系爭土地「捐贈」予「保生大天宮」之
      行為，殆無疑義。次按寺廟申請建造，辦理寺廟登記，應檢附(1)計劃書(2)存款
      證明(3)寺廟收支報告表(4)土地登記簿謄本(5)土地使用同意書(6)工程圖樣(7)非禁
      建區證明文件(8)信徒大會記錄(9)所屬教會同意書等各項表件，且上開表件均有
      特別之限制，有嘉義縣政府八十五年六月十四日八十五府民禮字第○六四七○
      三號函及內附之「臺灣省申請寺廟須知及應備表件影本一份在卷可參（原審卷
      第五十八至六十八頁）；是以由祭祀公業出面辦理寺廟登記時，因各項文件均
      需派下員過半數之同意，勢必曠日廢時，且因派下員分散各地，聯絡不便，其
      辦理情形自較為困難。故本件系爭土地經祭祀公業派下員過半數同意先信託登
      記為被上訴人名義，由其配合「保生大天宮」之申請核准建造（如先出具土地
      使用同意書），並於核准後，直接將系爭土地「捐贈」而移轉登記予「保生大
      天宮」，斯時即無庸再經派下員過半數之同意，乃屬權宜之計，並合乎常情；
      且此「捐贈」之行為即為兩造前揭信託契約之目的所在。況系爭土地既經派下
      員大會通過同意捐贈為建廟之用，則衡諸常理，身為派下員之一之被上訴人何
      以需先出資購買再登記為廟產之理？顯與常情有違。因之被上訴人辯稱：兩造
      間無成立信託契約之合意，該信託契約復無何經濟目的，而屬消極之信託；且
      本件被上訴人同意登記予「保生大天宮」，乃附條件之買賣云云，自不足採。
（五）依前揭說明，固應認兩造間就系爭土地有信託登記之信託契約存在。惟按私有
      農地所有權之移轉，其承受人以能自耕者為限；土地法第三十條第一項前段定
      有明文；又信託行為以依法不得受讓特定財產權之人為該財產權之受益人者，
      無效；信託法第五條第四款亦定有明文。本件兩造間之信託契約關係雖係於信
      託法公布施行（八十五年一月二十六日公布）前成立之信託行為，惟如有該條
      款所定情形，依上開規定之法理，應予以適用。本件系爭土地兩造係約定以信
      託登記方式先登記為被上訴人名義，待日後「保生大天宮」經政府主管機關核
      准建廟後，被上訴人應將系爭土地所有權移轉予「保生大天宮」，已如前述，
      則系爭信託契約自係以「保生大天宮」為受益人，應堪認定。惟姑不論依據嘉
      義縣政府八十五年六月十四日八十五日府民禮字第○六四七○三號及嘉義縣民
      雄鄉公所八十五年七月八日八十五嘉民鄉政字第一○一八一號函覆內容所載（
      原審卷第五十七、七十七頁），顯然「保生大天宮」迄今仍未完成寺廟登記，
      而未無取得所有權人之主體，致被上訴人縱欲將本件系爭土地移轉登記予「保
      生大天宮」，已不可能。且該「保生大天宮」既為寺廟，自非有自耕能力之人
      ，而系爭土地之地目為「旱」，係屬農地，已如前述，則揆諸私有農地所有權
      之移轉，其承受人以能自耕者為限，違反前項規定者，其所有權之移轉無效，
      土地法第三十條第一、二項定有明文。故約定出賣、移轉私有農地與無自耕能
      力人之契約，除有民法第二百四十六條第一項但書及第二項之情形外，依同條
      第一項前段規定，其契約應屬無效。如此項契約當事人訂約時並無預期於農地
      變為非農地後再為移轉之情形，縱令契約成立後該農地已變為非農地，亦不能
      使無效之契約成為有效。且私有農地所有權之移轉，其承受人以承受後能自耕
      者為限，修正前土地法第三十條定有明文，此項規定，於當事人間以贈與為原
      因聲請辦理農地所有權移轉登記之場合，亦有其適用以察（最高法院六十六年
      度台上字第二六五五號、六十六年度台上字第二一八九號判例參照），則「保
      生大天宮」依法自不得承受其所有權；換言之，系爭信託契約即難認為成立有
      效，因之上訴人亦無從為終止系爭信託契約之可能。
（六）至上訴人雖主張系爭土地之地目雖為旱，惟依嘉義縣民雄都市計劃土地使用分
      區已編為住宅區，既已編為住宅區，信託受益人「保生大天宮」雖無自耕能力
      ，依法仍可承受系系爭土地，亦即信託契約應屬有效云云，並提出嘉義縣民雄
      鄉公所出具之都市計劃土地使用分區證明書一紙為證（本院卷第四十二頁），
      惟按依內政部七十八年二月十四日台內地字第六六二三九四號暨八十一年五月
      十四日台內地字第八一七三七八六號函釋意旨：「該土地之移轉應否受土地法
      及農業發展條例第三十條規定之限制，自應以其地目編定為準」以察；則系爭
      土地之地目既屬「旱」，上訴人雖提出前揭嘉義縣民雄鄉公所簡便行文表記載
      系爭土地現屬於「都市計劃、住二」土地，然仍應受上開限制。且經本院究該
      簡便行文表記載之內容，系爭土地雖係都市計劃範圍內之土地，且經編定使用
      區及住宅用地，惟尚未確定分期開發，亦未完成細部計畫，或能確定建築線、
      或主要公共設施，已照主要計畫完成，而依法得申請建築者，因之其承受人仍
      應具有自耕能力（內政部六十三年十月十九日台內地字第五九七○四八號函參
      照）。從而上訴人前揭之主張自尚不能採為有利其之認定。
（七）再者，縱認依兩造間所訂定之產權證明聲明書之內容，可依其性質及約定之事
      項，解釋為附有停止條件之贈與契約；惟按處理附有條件之法律行為時，首須
      究明二事，即：(1)何種法律行為為附有條件，係負擔行為（債權行為）抑或處
      分行為（物權行為、準物權行為）。(2)其所附之條件，究為停止條件或解除條
      件。本件兩造間所訂定之產權證明聲明書之內容乃記載：「‧‧‧右記土地（
      即系爭土地）係祭祀公業許玉聚管理人許有烈所有，于民國七十五年四月五日
      經祭祀公業許玉聚派下員會議議決通過供『保生大天宮』之新建宮址之用地有
      案，現將產權過戶於吾名下，日後『保生大天宮』經政府核准建宮，吾絕無異
      言用印過戶給『保生大天宮』，恐口無憑，立本聲明書為後日之憑。具聲明書
      人甲○○」等語，已如前述；亦即應認兩造間之贈與契約已有效成立，且未附
      任何條件，至其附停止條件者，厥為移轉系爭土地土地所有權之物權行為，而
      其所附之條件為停止條件，殆無疑義。換言之，本件上訴人依兩造間所訂定之
      產權證明聲明書之約定內容，唯於「保生大天宮」經政府主管機關核准建廟後
      ，被上訴人始有將系爭土地所有權移轉予「保生大天宮」之義務。然「保生大
      天宮」迄今仍未經政府主管機關核准建廟，已為上訴人所不爭執；因之，上訴
      人據此依土地所有權移轉登記請求權之法律關係，請求被上訴人應將系爭土地
      所有權全部移轉登記為上訴人名義，亦不足採。惟依前揭產權證明聲明書之內
      容以察，應認被上訴人有先行出具提出土地使用同意書之義務，應無疑義；否
      則，「保生大天宮」當永遠無法取得經政府主管機關核准建廟之可能，亦有違
      兩造當初又訂定前揭產權證明聲明書之目的，併此敘明。
（八）另被上訴人於原審所提出之其子許憲男之活期儲蓄存款存摺，固載明其於七十
      八年五月二十二日有提款二十萬元（原審卷八十八頁）之事實，惟此僅足證明
      其確有領款之事實而已，究尚不能執此即採為足資證明被上訴人有將該款項交
      付予上訴人之前任管理人許有烈之情事；況其領款之時間亦與本件買賣契約所
      定之日期相隔四個月，且依上訴人公業於七十八年之帳簿（本院前審卷第八十
      八、八十九頁）以察，其內復無出賣系爭土地價款收入之記載，自尚難採為被
      上訴人有支付價款之論據。至於上訴人於本件審理中所稱：其與證人於另件本
      院七十九年上字第四四四號確認優先承買權訴訟準備程序中之證稱：均係吳紹
      雄律師之授意，為打贏官司，隱瞞事實，而為不實之陳述云云，惟此事涉偽證
      罪嫌，其餘證人是否願具結偽證，已有可疑；況被上訴人亦未能提出其他確切
      之證據供本院調查以實其說，自亦不足採。
七、綜上所述，本件上訴人主張系爭土地原為上訴人所有，惟於七十八年十月三日由
    上訴人前已故之管理人許有烈將系爭土地信託登記為被上訴人所有，雙方並約定
    俟嘉義縣民雄鄉新庄仔村之「保生大天宮」經政府核准建廟時，應移轉登記與「
    保生大天宮」；嗣因「保生大天宮」無廟產，故屢經向主管機關申請建廟均未能
    核准。目前祭祀公業許玉聚管理人已變更為上訴人，且被上訴屢次主張兩造間並
    無信託行為，顯然其之信用已告破產，上訴人遂以口頭向被上訴人表示終止其間
    之信託關係，請求被上訴人將系爭土地移轉登記予上訴人，然遭其拒絕。若被上
    訴人否認上訴人曾口頭表示終止信託關係，則上訴人併以本件起訴狀繕本送達被
    上訴人時起終止兩造間之信託關係；今信託關係既已終止，被上訴人自應將系爭
    土地之所有權移轉登記返還為上訴人之名義。爰本於終止信託契約及所有權作用
    之土地所有權移轉登記請求權之法律關係，請求判決被上訴人應將系爭土地所有
    權全部移轉登記為上訴人名義，為無理由，不應准許。原審為上訴人敗訴之判決
    ，雖理由不同，惟結論相同，應予以維持。上訴人上訴意旨指摘原判決不當，求
    予廢棄改判准如上訴聲明之請求，為無理由，應予駁回。
八、又本件待證事實已臻明瞭，兩造其餘攻擊防禦方法及舉證，對判決之結果已不生
    影響，爰不一一詳為審酌，併此敘明。
九、據上論結，本件上訴為無理由，依民事訴訟法第四百四十九條第一項、第二項、
    第七十八條判決如主文。
中      華      民      國    八十九    年      七      月    二十一    日
                                    臺灣高等法院臺南分院民事第四庭
~B1審判長法官  張    世    展
~B2      法官  吳    上    康
~B3      法官  蘇    清    恭
右為正本係照原本作成。
如對本判決上訴，須於判決送達後二十日內向本院提出上訴狀，其未表明上訴理由者
，應於上訴後二十日內向本院提出上訴理由書。
中      華      民      國    八十九    年      七      月    二十五    日
~B法院書記官  廖    英    琇


司法院資訊處製作；財團法人民間司法改革基金會備份。
